【裁判字號】    97,家訴,107
【裁判日期】    990413
【裁判案由】    分割遺產
【裁判全文】
臺灣桃園地方法院民事判決            97年度家訴字第107 號
原      告  甲○○
訴訟代理人  邱正明律師
被      告  丙○○
            戊○○
            丁○○
            庚○○
共      同
訴訟代理人  蔡岳龍律師
共      同
複  代理人  乙○○
上列當事人間請求分割遺產事件，於民國99年03月23日言詞辯論
終結，本院判決如下：
    主      文
原告之訴駁回。
訴訟費用由原告負擔。
    事實及理由
一、本件原告起訴後變更訴之聲明，均係本於主張其與被告為被
    繼承人己○○之繼承人，兩造繼承被繼承人己○○遺產應予
    分割後由被告為給付，經核原告請求之基礎事實同一，且被
    告就此無異議而為本案之言詞辯論，依民事訴訟法第255 條
    第1項第2款、第2項之規定應予准許，合先敘明。
二、原告主張：原告係大陸地區人民，於民國87年5月5日與被繼
    承人己○○結婚，而被繼承人己○○於95年04月14日死亡，
    原告業於法定期間向鈞院聲明繼承，是原告得與被繼承人己○○之子女即被告共同繼承己○○之遺產。而被繼承人己○○遺產計有：(1)台灣銀行優惠存款新台幣（下同）3,364,80
    0元；台灣銀行存款364,084元；桃園郵局存款4,315 元；現
    金4,000元，原告及被告各繼承1/5，應繼分約為747,432 元
    。(2)坐落桃園縣蘆竹鄉○○○段第239號之115地號土地，土
    地面積49平方公尺，公告現值每平分公尺230,700 元，總值
    1,1 61,3 00元，上開其坐落第239號之244 地號土地，面積
    6平分公尺，公告現值每平方公尺23,700元，總值142,200元
    ，及其上建物即桃園縣大竹村9鄰大竹路52 0巷1弄13號房地
    ，現值74,700元（下稱系爭房地），原告及被告各繼承1/
    5，應繼分為275,640元。茲因被告等人依臺灣地區與大陸地
    區人民關係條例規定：主張就上開系爭房地為被告賴以居
    住使用之房地，逕向地政事務所辦理由被告等人繼承登記，
    原告被排除在該系爭房地繼承之外，台灣銀行優惠存款則
    無法以協議方式分割受領給付原告，被告丙○○、戊○○、
    丁○○將所繼承之遺產贈與被告庚○○，原告對於被告庚○○有不當得利返還請求權、侵權行為損害賠償及繼承回復請
    求權，請求被告庚○○給付屬於原告之應繼分折合價額為27
    5,64 0元等語。並聲明：(一)准許就兩造間之被繼承人己○○所有之遺產，予以分割，其分割方法如後附表所載之分割
    方法。(二)被告庚○○應給付原告275,640元及自95年6月16
    日起至給付日止，按年利息百分之五計付利息。
三、被告則以：(一)被繼承人己○○有感於兩岸政經局勢之動盪
    不安，遂於87年2月11日向台灣銀行桃園分行換購1萬元美金
    ，作為因應局勢及家庭急難準備金，存放於家中其所居住之
    房間中，亦曾多次於兒女、友人及被告面前表明此款項之用
    途，95年4月14日被繼承人猝逝之後，被告等於95年6月間自
    鄰居口中才知該筆款項，早於被繼承人猝逝之當天遭原告侵
    吞，並轉交鄰居同為大陸地區人民之被告友人王美玉帶往大
    陸，此亦經原告於訴訟上自認，上述一萬元美金既屬被繼承
    人生前所有，於被繼承人死亡後，自應計入被繼承之遺產內
    ，並由所有繼承人平均分配之。（二）被繼承人己○○遺產
    中坐落於桃園縣蘆竹鄉○○村○○路520巷1弄13號之房屋及
    其基地桃園縣蘆竹鄉○○○段第239之115地號土地係繼承人
    即被告丙○○現賴以居住者，依台灣地區與大陸地區人民關
    係條例第67條第3 項之規定，原告為大陸人士，其主張分配
    之不動產又為繼承人丙○○賴以居住，原告自無繼承權，且
    於定其應得部分時，其價額亦不計入遺產總額，是以原告主
    張應將該不動產折合之現值的五分之一給付予原告應屬無理
    。（三）再被繼承人己○○與原告結婚後，未久即於大陸地
    區購置一不動產（系爭房地，地址：山東省青島市○○○
    路79號7號樓3單元102戶），供原告居住，約花費160萬餘元
    ，為向當地銀行申辦貸款之目的，被繼承人乃以原告之名義
    購買，再由被繼承人定期自台灣匯款或親帶至大陸等方式支
    付每月分期金額，有被繼承人生前匯款之水單，及被告等於
    整理被繼承人遺物時才發現，被繼承人曾在日曆紙背後寫下
    ：「為了給我兒子十萬元，天天內心不平，要我也給她十萬
    元」、「對她不好回青島不來了，我知道她早有此意」、「
    在青島的房子是我買的，她現要假賣我怎辦？」、「誰找到
    大陸太太誰倒楣，除了要錢以外別無話長，要錢做什麼呢？
    目的何在呢？我真想不通…我早就給她了，她存起來了，…
    現在還是要錢，我想還有其他目的，或者有了錢拿到身分證
    就一走了之棄我於不顧，…有錢就有情感沒有錢就免談！」
    等語，可據以得見大陸不動產確為被繼承人己○○所購置。
    且原告於大陸地區原從事作業員一職，每月薪水僅數百元人
    民幣，絕無可能自行負擔上述不動產之貸款，實係原告出資
    購置，是以上開不動產雖為原告之名，實係被繼承人己○○
    信託予原告之財產，實質所有權仍屬被繼承人所有，被繼承
    人己○○死亡後，自應列入遺產內由全體繼承人分配之。（
    五）被繼承人己○○之遺產應為大陸之不動產一棟、一萬元
    美金（折算新台幣約為三十二萬元）及原告主張之優惠存款
    326萬元，現該不動產業已增值為新台幣一千多萬元，加計
    上開款項約為1千3百多萬元，平均由五位繼承人分配之，每
    人約可分得兩百多萬元，該位於大陸地區之不動產現值約為
    1 千多萬元，現由原告占有之，是以原告目前所取得之遺產
    數額早已超過其應繼承之財產，被告等其他繼承人對該超過
    之部分得請求返還之，爰此，原告請求被告等給付遺產分配
    之數額當屬無理。（六）退步言之，倘鈞院認上開位於大陸
    之不動產非被繼承人信託之財產，該不動產亦應屬民法第11
    73條規定應歸扣之財產，應於原告之應繼分中扣除。（七）
    被告丁○○、戊○○、丙○○係將自己繼承之部分贈予被告
    庚○○，為渠等對自己財產之處分行為，未有任何不法，與
    侵權行為之不法性有違，且被告等所贈予之部分並未涉及原
    告之應繼分為抗辯等語，資為抗辯。並聲明：原告之訴駁回
    。
四、原告主張：原告係大陸地區人民，於民國87年5月5日與被繼
    承人己○○結婚，而被繼承人己○○於95年04月14日死亡，
    原告業於法定期間向本院聲明繼承，兩造均為被繼承人己○○之繼承人，被繼承人之遺產計有：(1)存款、現金部分，兩
    造應繼分各為747,432 元。(2)系爭房地等情，業據原告提
    出戶籍謄本影本、居留證及多次出入境證、土地登記謄本影
    本、建物登記謄本影本（見卷壹第9 頁至第12頁）、本院家
    事法庭97年10月02日桃院永家茂97年度聲繼字第65號函影本
    為證（見卷壹第120頁），並據本院向財政部臺灣區北區國
    稅局桃園縣分局函調被繼承人己○○之遺產稅申報書稅案卷
    影本（見卷壹第22項至第31頁）在卷可按，核與所述情節相
    符，以上諸情且為被告所不爭執，均堪信為真正。
五、按「被繼承人在臺灣地區之遺產，由大陸地區人民依法繼承
    者，其所得財產總額，每人不得逾新臺幣二百萬元。超過部
    分，歸屬臺灣地區同為繼承之人；臺灣地區無同為繼承之人
    者，歸屬臺灣地區後順序之繼承人；臺灣地區無繼承人者，
    歸屬國庫。」，「第一項遺產中，有以不動產為標的者，應
    將大陸地區繼承人之繼承權利折算為價額。但其為臺灣地區
    繼承人賴以居住之不動產者，大陸地區繼承人不得繼承之，
    於定大陸地區繼承人應得部分時，其價額不計入遺產總額。
    」，臺灣地區與大陸地區人民關係條例第67條第1 項、第2
    項定有明文。
六、經查：
(一)被繼承人己○○遺有存款、現金，原告與被告應繼分為1/5
    ，原告應繼分為747,432元等情，為被告不爭執，堪認為真
    正。
(二)原告主張系爭房地由兩造繼承，原告應繼分之分配額為275,
    640元云云，被告抗辯：系爭房地為被告丙○○賴以居住
    之不動產等情，並提出村長、鄰長出具之證明，為原告所否
    認，並以被告丙○○、戊○○、丁○○贈與庚○○，被告馬
    嘉駿於繼承前，已另購置不動產，並提出土地及建物登記謄
    本在卷可憑（參見卷壹第11頁至第12頁）。按臺灣地區與大
    陸地區人民關係條例第67條第2項規定「被繼承人在臺灣地
    區之遺產中，有為臺灣地區繼承人賴以居住之不動產者，大
    陸地區繼承人不得繼承之」，係出於保障臺灣地區之繼承人
    ，使不致因有大陸地區之繼承人聲明繼承，致臺灣地區之繼
    承人居住生活現狀因此變動，故是否為「臺灣地區繼承人賴
    以居住之不動產」，應以居住之現實狀況為斷。查被告丙○○目前確實住在系爭房地一址，為原告不否認，參諸前揭
    意旨，被告丙○○為被繼承人己○○之繼承人，為本法應保
    障之臺灣地區人民，即不能因大陸地區人民之原告聲請繼承
    ，令臺灣地區人民居住生活現狀變動，甚而被迫居無定所，
    再者，被告丙○○、戊○○、丁○○之贈與被告庚○○系爭
    房地，多緣於便於管理或民間習俗遺產由長子繼承，倘因
    此等情事即謂原告對上開房地有繼承權，非但與前開規定不
    符，且將使為繼承人之被告丙○○陷於無處可住之窘境，顯
    於理難平，是被告抗辯可採，系爭房地不能計入兩造得分
    割之遺產。
(三)被告抗辯原告於被繼承人己○○死亡後將美金1萬元拿走，
    原告自承確已拿走，惟辯稱係於被繼承人己○○生前爭論女
    兒離婚之日期相互打賭取得，然被繼承人己○○以親女離婚
    日期與原告打賭已匪夷所思，其竟以美金一萬元之鉅款做為
    賭注，更難以想像，況且被繼承人己○○過往從未有賭博習
    性，原告就此又未能提出實證證明，原告以與被繼承人己○○打賭取得云云，難以憑採，故被告主張該筆金額應列入被
    繼承人己○○之遺產，應屬可採。
(四)被告復以被繼承人己○○與原告結婚後，未久即在大陸地區
    購置一不動產（山東省青島市○○○路79號7號樓3單位102
    戶，以下稱系爭房地），被繼承人己○○為便於向當地申
    辦貸款及登記所有權之目的，乃登記於原告名下，原告在大
    陸地區所得僅數百元，故系爭房地並非原告所有等情，業
    據被告提出匯款水單、台灣銀行、中華郵政桃園32支郵局、
    大園埔心街郵局帳戶紀錄影本（見卷貳第36頁至第58頁）、
    被繼承人己○○手扎（見卷貳第113頁）、原告寄予被繼承
    人己○○書信（見卷貳第86頁至第87頁）等為證，原告則以
    系爭房地系原告出售其所有位於市區中四方區之房屋於88
    年4、5月時換購所得，出售價款為266,000 元人民幣，新的
    房子以380,000 元購得，價款第一年給付10萬元人民幣，剩
    下向銀行貸款，系爭房地非被繼承人己○○之信託財產，
    即使被繼承人己○○生前對親友表達為其所有，亦純屬吹虛
    ，且原告承購系爭房地之支付房款日期與被繼承人己○○
    購買美金及出國之時段不合又相差甚大，客觀上已顯不相符
    合，又與民法第1173條定歸扣權無涉，無歸扣之問題答辯。
    然原告既未能提出四方區之房屋為其所有之書契，又未能提
    出出售房屋之買賣契約，原告此部分主張已無從採信，至於
    原告主張支付系爭房地房款日期與被繼承人己○○購買美
    金及出國之時段不合又相差甚大，並提出系爭房地商品房
    購銷合同（即買賣契約）為證云云，惟系爭房地付款時間
    分別為88年5月4日應給付20,000元，88年5月10日應給付180
    ,000元，88年8月30日應支付150,000元，與被繼承人己○○
    先後於87年1月3日、88年4月21日、88年4月23日其出國日期
    在付款期日前，與應付款日略相符，且匯款水單日期亦分別
    在87年9月3日、91年08月16日、91年8月6日，存摺領款期間
    亦介於87年至91年間，與籌措給付房屋貸款之社會經驗無何
    不符，復且，據被繼承人己○○在其手寫手扎內載「在青島
    的房子是我買的，她現在要假買我怎麼辦」等語；原告於86
    年12月15日寫給被繼承人己○○的書信寫明「我這裡的職工
    全部下崗只發生活費180 元，我現在只好給別人做事賣羊毛
    衫每月400元工資，工作時間很長，現在這裡天氣比較冷，
    工作條件也不好，我準備這個月底去我小妹單位工作，工資
    1000元左右…」等語，而證人即被告庚○○岳母顏九女到庭
    證稱：「（被告共同訴訟代理人：證人與被繼承人己○○之
    關係為何）證人顏九女是親家，我的女兒陳逸真嫁給被繼承
    人的兒子庚○○。」、「（被告共同訴訟代理人：證人是否
    知悉被繼承人與原告結婚？）知道。」、「（被告共同訴訟
    代理人：證人是否知悉被繼承人於山東省青島市出資購置房
    屋一棟，如何知悉，知悉過程為何）知道，是被繼承人告訴
    我的，他說我可以去那邊玩，去那邊住，因為那邊的房子比
    臺灣這邊他的房子住起來更舒適。」、「（被告共同訴訟代
    理人：被繼承人是否有告訴你說，山東那邊的房子是他出資
    買的）被繼承人有說山東那邊的房子是由他拿錢出來買的，
    他有告訴我價錢，因時間已過十幾年了，我已忘記價錢了。
    」、「（原告訴訟代理人：被繼承人告訴你說山東那邊的房
    子是他拿錢出來買的時候，你的反應如何）我沒什麼反應，
    因他有錢啊。」、「（原告訴訟代理人：被繼承人告訴你這
    件事的時段）在我女兒陳逸真與庚○○結婚後的事，當時我
    的外孫女也就是他們兩個的女兒也有過去那邊住了一段時間
    ，也有拿她們在那個房子裡面照的照片回來給我看。」，被
    告馬嘉駿之配偶即證人陳逸真到庭證稱：「（被告訴訟代理
    人：是否知悉被繼承人於山東省青島市買了一棟房子）知道
    。」、「（被告訴訟代理人：如何知道）是被繼承人在家裡
    聊天的時候跟我講的，當時我與被告庚○○剛結婚不久，他
    之前就有談及買房子的事情，我有問他是否一次付清，他說
    他手頭上沒有那麼多錢，所以不是一次付清，他好像說要分
    期付款，至於怎麼分期，他沒講，我的身分也不適合問。」
    、「（被告訴訟代理人：是否知道被繼承人如何給付山東那
    邊房子的款項）是被繼承人去銀行領錢，有時候他自己帶到
    大陸，有時候是交由原告帶到大陸，多半是交由原告帶回大
    陸去繳納。」、「（被告訴訟代理人：如何知道）我有載過
    被繼承人兩次去領錢，因為他領的錢如果數額大點會不放心
    ，有一次我載被繼承人去領錢回來，原告在家裡，他就跟原
    告到樓上去，被繼承人是把領回來的錢一起拿到樓上去，過
    了幾天原告就回大陸去了，當時我還有買禮物讓她帶到大陸
    去。」、「（被告訴訟代理人：是否有去過山東省青島市的
    那個房子，何時前往）我有去過，是在民國91年的時候我跟
    被告丙○○、戊○○、丁○○及我先生庚○○一起過去，當
    時是要去那邊玩。」、「（被告訴訟代理人：請描述房子的
    大小及週邊的環境如何）房子很大大概是108坪，前面再過
    壹條馬路就是海邊，環境很好，那邊都是住一些外國人。」
    、「（被告訴訟代理人：有無去過原告說的四方區的房屋，
    何時去的，房屋情形及週邊環境，誰住那邊）有去過，我是
    民國91年去的，當時是去看我女兒，是先去青島市那邊的房
    子，後來被繼承人說要帶我們去看姥姥（即原告的母親），
    我們有去看，那房子很小，我們有在那邊聊了一下天，房子
    小，有些人必須坐床舖。」、「（被告訴訟代理人：四方區
    房子的大小）大概是五乘四公尺平方，裡面就擺一個餐桌、
    一個雙人床、兩個小立櫃、一個小廚房、一個小衛浴設備。
    」、「（被告訴訟代理人：是否知悉該四方區的房屋，是誰
    所有，如何知道，有誰住在裡面）那個房子是原告弟弟所有
    ，這是被繼承人跟我講的，是原告的母親住在那裡，原告的
    母親年齡約六、七十歲。」等語（見99年03月23日言詞辯論
    筆錄），可徵原告無經濟能力購買系爭房地，系爭房地
    系由被繼承人己○○出資購買，堪認被告抗辯為有理由。此
    外，被告表示系爭房地於88年5月4日以約台幣160萬元購
    入，目前房價飛漲，該系爭房地價值1千萬元以上，並提
    出鄰近飯店簡介，顯示系爭房地位址距機場17公里，離市
    中心10.5公里，青島港15公里，確位居地理位置要津，惟被
    告亦未提出目前現值1 千萬以上之憑據，因此由兩造、上揭
    證述考量，及大陸地區近年經濟發展快速，房價飆高等因素
    ，因認系爭房地以650萬元計算為當，兩造各取得1/5，各
    繼承人應繼分為150萬元。
七、綜上，原告應繼分，存款、現金部分為747,432 元，及被告
    庚○○應給付原告275,640元，然扣除原告已取得1萬美金，
    以被告主張之較低匯率32萬元計算，原告已取得現金32萬元
    ，及被繼承人己○○出資購買系爭房地，原應由兩造共同繼
    承，惟目前在原告名下，由原告取得，則原告自被繼承人己○○繼承之遺產顯已逾前揭應得應繼分，原告請求顯無理由
    ，不能准許，應予駁回。
八、兩造其餘之攻擊或防禦方法，及未經援用之證據，經本院斟
    酌後，認為均不足以影響本判決之結果，自無逐一詳予論駁
    之必要，併此敘明。
九、據上論結，本件原告之訴為無理由，依民事訴訟法第78條，
    判決如主文。
中    華    民    國    99    年    4     月    13    日
                  家事法庭法  官  王兆飛
上列正本證明與原本無異
如對本判決上訴應於送達後20日內向本院提出上訴狀
中    華    民    國    99    年    4     月    13    日
                          書記官  陳月桂

司法院資訊處製作；財團法人民間司法改革基金會備份。
